臺灣高等法院高雄分院民事判決　　　　93年度上字第186號
　上　訴　人　庚○○
　上　訴　人　辛○○
　上　訴　人　壬○
　上　訴　人　己○○
　訴訟代理人　楊申田律師
　複代理人　　楊譜諺律師
　上　訴　人　丁○○○
　訴訟代理人　戊○○
　被上訴人　　丙○
　訴訟代理人　甲○○
　被上訴人　　乙○
當事人間請求分割共有物事件，上訴人對於民國93年8 月18日臺
灣高雄地方法院91年度訴字第1278號第一審判決提起上訴，本院
於93年12月30日言詞辯論終結，判決如下：
    主    文
上訴駁回。
第二審訴訟費用由上訴人己○○負擔。
    事實及理由
一、上訴人己○○提起上訴，因本件分割共有物之訴，屬固有必
    要共同訴訟，判決必需合一確定，上訴人己○○之上訴，效
    力及於未上訴之原審被告庚○○、辛○○、壬○、丁○○○
    。又壬○經合法通知未於言詞辯論期日到庭，核無民事訴訟
    法第386 條所列各款情事，爰依被上訴人之聲請，由其一造
    辯論而為判決，合先敘明。
二、被上訴人主張：坐落高雄縣燕巢鄉○○段第396 地號（地目
    建、面積906.85平方公尺）、第398 地號（地目建、面積30
    .03 平方公尺）、第399 地號（地目建、面積144.57平方公
    尺）土地（下合稱系爭土地），為兩造所共有，應有部分各
    如原審判決附表一所示，因兩造並無不分割協議，又無法協
    議分割，爰請求合併為裁判分割，請求判決(一)系爭土地請准
    予合併分割，分割方法為：系爭土地如原審判決附圖所示Ａ
    、Ｂ、Ｃ１、Ｆ、Ｎ、Ｏ、Ｐ、Ｔ、Ｕ、Ｘ、Ｙ部分土地分
    歸被上訴人丙○取得，Ｃ２、Ｄ、Ｌ、Ｍ、Ｖ部分土地分歸
    被上訴人乙○取得，Ｅ、Ｈ、Ｉ、Ｊ、Ｊ１、Ｋ部分土地分
    歸上訴人庚○○、辛○○及壬○按各自應有部分比例保持共
    有，Ｇ、Ｑ、Ｒ、Ｓ部分土地分歸上訴人己○○取得，Ｚ部
    分土地則分歸上訴人丁○○○取得等語。於本院聲明：上訴
    駁回。
三、上訴人己○○則以：同意分得Ｑ、Ｒ、Ｓ部分土地，而上訴
    人於原審係取得判決附圖所示Ｒ、Ｓ、Ｇ、Ｑ，因為分得的
    Ｑ是空地，Ｇ部分是路地，希望附圖所示Ｇ換成Ｏ，因為Ｇ
    的路地太小，通行困難。又依據座落高雄縣燕巢鄉○○段第
    396 地號土地之現況觀之，上訴人所有之丁屋無法透過該Ｇ
    部分土地與瓊林路相通，如此將造成上訴人所有土地無通路
    可行之窘境，不利土地融通及利用，並減損上訴人所有土地
    之經濟利益。上訴人同意以Ｇ換成Ｏ、Ｐ，再從Ｆ裡面取得
    上方之三角形土地作為路地，這樣即可通到馬路，如此取得
    Ｆ土地的人也能通道馬路。至於Ｔ、Ｕ部分，若由上訴人分
    得，則會需以他人之土地作為通行，因第62土地號是水溝私
    有地，現在僅用水泥鋪蓋在上面，緊接第621 號土地是第37
    2 號土地為國有地，尚未作為道路用地，故無法確認可以該
    條路通行。於本院聲明：原判決廢棄。被上訴人在第一審之
    訴駁回。
四、上訴人庚○○、辛○○及壬○於原審則以：伊等同意合併分
    割後按應有部分比例保持共有及分得Ｅ、Ｈ、Ｉ、Ｊ、Ｊ１
    、Ｋ部分土地，但希望亦可以分得Ｌ、Ｍ、Ｎ部分土地等語
    。上訴人庚○○、辛○○於本院則稱：希望等路地開發後再
    分割云云。
五、上訴人丁○○○則以：希望可以分得Ｙ、Ｚ部分土地等語，
    並均聲明同意為合併分割，同意原審判決之分割方法。
六、按分割共有物乃為消滅物之共有狀態，以利土地之融通及增
    進經濟效益，是除非因物之使用目的不能分割，或契約訂有
    不分割之期限，否則各共有人得隨時請求分割共有物，此觀
    諸民法第823 條第1 項規定自明。而數共有物，如其共有人
    及應有部分均相同，經得共有人全體同意後，亦得為合併分
    割。本件系爭土地為建地，依物之使用目的並無不能分割之
    情形，兩造亦無不為分割之約定，且系爭三筆土地之共有人
    及應有部分均相同，惟無法達成分割協議，業據被上訴人提
    出土地登記謄本三份為證，並為上訴人所不爭執，則被上訴
    人訴請裁判合併分割，自屬有據，上訴人庚○○。辛○○抗
    辯，希望等路地開發後，再分割云云，自無可取。再按定共
    有物之分割方法，應由法院依民法第824 條命為適當之分配
    ，其中應參酌當事人之聲明、共有物性質、經濟效用及全體
    共有人之利益等因素公平決定；又依最高法院69年度台上字
    第1831號判例意旨，如部分共有人於分割後仍願維持共有關
    係，自得允其就分得部分繼續保持共有。經查：
  (一)系爭土地之使用現狀為：第399 地號土地Ｂ、Ｄ部分上，分
    別建有丙○所有之鋼筋水泥四層樓房及乙○所有之鋼筋水泥
    二層樓房各一棟（下稱甲、乙屋），Ａ部分為一小空地，Ｃ
    １、Ｃ２部分為甲、乙屋間之防火巷，Ｆ、Ｇ部分除蓋有壬
    ○使用之一鐵皮車庫外均為空地，Ｈ、Ｉ、Ｋ部分上分別為
    壬○、辛○○及庚○○所有之東西向磚造二層樓房三棟（下
    合稱丙屋），Ｅ、Ｊ、Ｊ１部分則為丙屋對外之通道及防火
    巷，Ｒ、Ｓ部分上建有己○○所有比鄰之鋼筋水泥二層樓房
    兩棟（下合稱丁屋），Ｑ、Ｐ部分則為丁屋使用之庭院及鐵
    皮車庫，丁屋並經由Ｏ部分空地與瓊林路相通，Ｔ、Ｕ部分
    上建有己○○使用之磚造倉庫，Ｌ、Ｍ、Ｎ部分則分別供庚
    ○○作為倉庫、曬衣場及車庫使用，再第398 地號土地（即
    Ｖ部分）面向瓊林路，呈鈍角三角形狀，目前全部由乙○使
    用中，其上築有乙○所有之加強磚造三層樓房（下稱戊屋）
    及車庫等建物，而第399 地號土地上，西側建有丁○○○所
    有之磚造二層樓房（下稱己屋）一棟，東側則有丙○使用之
    鐵架帆布車庫一座，中間空地為供公眾通行使用之道路等情
    ，業據原審法院會同地政人員履勘現場查明屬實，並有勘驗
    筆錄二份、現場照片19張、高雄縣岡山地政事務所91年6 月
    26日岡所二字第0910007663號函、92年10月29日岡所二字第
    0920012764號函附之複丈成果圖在卷可稽，且均為兩造所不
    爭執，自堪信為真實。
  (二)被上訴人主張應將Ａ、Ｂ、Ｃ１部分分歸丙○取得，Ｃ２、
    Ｄ、Ｖ部分分歸乙○取得，Ｅ、Ｈ、Ｉ、Ｊ、Ｋ部分分歸庚
    ○○、辛○○及壬○按各自應有部分比例保持共有，Ｒ、Ｓ
    、Ｑ部分分歸己○○取得等語。查Ｂ、Ｄ、Ｈ、Ｉ、Ｋ、Ｒ
    、Ｓ、Ｖ部分土地有兩造各自所有之房屋坐落其上，而Ａ部
    分為甲屋旁之一小空地，Ｃ１、Ｃ２為甲、乙屋間之防火巷
    ，Ｅ、Ｊ部分為丙屋對外出入之通道及防火巷，Ｑ部分空地
    則供丁屋作為庭院使用等情，業如前述；則被上訴人此部分
    主張既符合系爭土地之使用現狀，亦可避免拆除兩造現有之
    房屋，顧及兩造之利益，且均為兩造所不爭執，是此部分分
    割方法應屬可採。
  (三)被上訴人又主張應將Ｆ、Ｏ、Ｐ、Ｔ、Ｕ分歸丙○取得，而
    Ｇ部分分由己○○取得等語。查丁屋目前雖係經由Ｏ部分空
    地與瓊林路相通，且Ｐ部分上有己○○使用之鐵皮車庫一座
    ，另Ｔ、Ｕ部分上之磚造倉庫亦為己○○所使用；然依上揭
    (二)所述之分割方案結果，己○○已取得Ｑ（面積108.06平方
    公尺）、Ｒ（面積30.66 平方公尺）及Ｓ（面積28.89 平方
    公尺）部分，面積合計168.61平方公尺，較之其應有部分之
    面積218 . 55平方公尺，僅不足49. 94平方公尺，是如將目
    前由其使用之Ｏ、Ｐ（面積合計109.71平方公尺）均分割由
    其取得，則遠超出其應有部分之面積達59.77 平方公尺。而
    查Ｇ部分東側與Ｑ部分相接，西側則通至瓊林路，寬度有3.
    246 公尺，面積為49.93 平方公尺，有上開複丈成果圖在卷
    可稽；是如將Ｇ部分分由己○○取得，則丁屋既有寬達3.24
    6 公尺之通道可與瓊林路相通，且己○○所分割取得之土地
    面積即與其應有部分之面積相符（僅差0.01平方公尺）。且
    Ｆ、Ｏ、Ｐ部分可相連接為一塊接近梯形之完整土地，對於
    日後發揮土地之經濟效用亦較有助益，是被上訴人前開主張
    尚堪採認。至於上訴人己○○所主張以附圖所示Ｇ換成Ｏ，
    惟為被上訴人丙○所不同意，而若Ｏ部分由上訴人己○○分
    得，則被上訴人丙○分得之土地已分散，且將造成被上訴人
    丙○分得Ｐ部分無路通行，無法充分發揮經濟效力，自不足
    採。另上訴人己○○主張希望以Ｇ換成Ｏ、Ｐ，再從Ｆ裡面
    取得上方之三角形土地作為路地云云，惟為被上訴人丙○所
    不同意，查若Ｏ、Ｐ由其取得，則遠超出其應有部分之面積
    達59.77 平方公尺，且被上訴人丙○分得Ｆ土地即如再經分
    割為二，面積會變小，變成沒有利用價值，而參酌上訴人己
    ○○所分得之Ｑ、Ｒ、Ｓ部分土地，已相連接，且能整塊利
    用，相較被上訴人丙○所分得之上開土地，因受限於土地共
    有人已有建物之存在，而無法全部集中一整塊分割，是權衡
    兩造之利益，上訴人己○○此部分之主張亦不足採。另上訴
    人己○○主張，因為Ｇ的路地太小，通行困難云云。惟查，
    Ｇ部分東側與上訴人己○○分得Ｑ部分相接，西側則通至瓊
    林路，寬度有3.246 公尺，已如前述，則上訴人己○○若不
    作他用，而為路地使用，亦足以供人來往通行，尚難認通行
    困難，上訴人己○○所辯，尚難採酌。
  (四)再被上訴人主張：應將Ｎ部分分由丙○取得，Ｌ、Ｍ部分分
    歸乙○取得，Ｊ１部分則分歸庚○○、辛○○及壬○按各自
    應有部分比例保持共有；惟庚○○、辛○○及壬○於原審則
    以：希望可以分得Ｌ、Ｍ、Ｎ部分等語置辯。經查：
  1.Ｌ、Ｍ、Ｎ部分目前雖分別供庚○○作為倉庫、曬衣場及車
    庫使用；然依上揭(二)所述之分割方案，庚○○、辛○○及壬
    ○所分得之共有部分，計有Ｅ（面積13.43 平方公尺）、Ｈ
    （面積74.36 平方公尺）、Ｉ（面積75.42 平方公尺）、Ｊ
    （17.06 平方公尺）及Ｋ（面積80.72 平方公尺）部分，總
    面積為260.99平方公尺，已超出其等應有部分之面積（252.
    36平方公尺）達8.63平方公尺，且丙屋可經由Ｅ部分通道與
    南北兩側之道路相通，況丙屋為東西向之建築，縱將Ｌ、Ｍ
    、Ｋ部分分割由庚○○、辛○○及壬○取得，亦無法作為丙
    屋對外聯絡之通道，是其等抗辯希望可再分得Ｌ、Ｍ、Ｎ部
    分，並不足採。
  2.依上揭(二)所述之分割方案，乙○已分得Ｃ２（面積2.47平方
    公尺）、Ｄ（69.31 平方公尺）及Ｖ（30.03 平方公尺），
    面積總計為101.81平方公尺，較之其應有部分之面積123.92
    平方公尺，尚不足22.11 平方公尺，是如將Ｌ、Ｍ部分（面
    積合計為26.12 平方公尺）分由其取得，不但與乙屋相鄰（
    中間僅隔通道Ｅ），且為一形狀完整方正之土地，可便於日
    後之使用，而其分得之土地亦僅超過其應有部分面積4.01平
    方公尺，是本院認Ｌ、Ｍ部分分由乙○取得較為妥適。
  3.再依上揭(三)所述之分割方式，丙○已取得Ｔ、Ｕ部分土地，
    而丙屋既可經由Ｅ部分通道對外出入，且Ｊ１部分巷道又甚
    為狹窄，是本院認如將Ｎ、Ｊ１均分由丙○取得，將可使Ｎ
    、Ｊ１、Ｔ、Ｕ相連為一形狀近長方形之完整土地，較之將
    Ｊ１留作通道，卻使Ｎ及Ｔ、Ｕ部分形成兩塊面積較小之零
    碎土地，而無法完整使用，顯以前述之分割方法較能發揮土
    地之經濟效用，是本院認應將Ｎ、Ｊ１分由丙○取得，較為
    適宜。
  (五)再兩造對於第399 地號上Ｘ部分由丙○取得，Ｚ部分由丁○
    ○○取得一節，均不爭執，惟丙○與丁○○○則均希望可以
    分得Ｙ部分。經查，第399 地號土地上西側建有丁○○○所
    有之己屋，東側則有丙○使用之鐵架帆布車庫，中間空地現
    為供公眾通行使用之道路等情，業如前述；是丁○○○就系
    爭土地僅使用第399 地號土地西側部分，而於第396 、398
    地號上均無任何地上建物或作何使用。故如將Ｙ、Ｚ部分均
    分由丁○○○取得，則與使用現狀較為相符，並可使其取得
    一完整方正之土地，而不會產生須另在其餘地號土地上分割
    一小塊畸零地以補足其不足部分之困擾，況丙○目前於第39
    9 地號上僅架設一鐵架帆布車庫供作停車之用，如將Ｘ部分
    （面積20.65 平方公尺）分由丙○取得，其仍可將此部分繼
    續供作車庫使用，對其利益之損害尚屬輕微，是本院認將Ｙ
    部分分由丁○○○取得，尚稱妥適。
  (六)從而，本院認上開分割方式（如原審附表所示）較為適宜公
    允，並能維持兩造間之和諧、土地之經濟利益及兼顧兩造之
    意願，爰採為分割方法。
七、按以原物為分配，如共有人中有不能按其應有部分為分配時
    ，依民法第824 條第2 項規定，得以金錢補償。查丙○、乙
    ○及庚○○、辛○○及壬○三人，按應有部分原應分配之面
    積各為362.75平方公尺、123.92平方公尺及252.36平方公尺
    ；而依上開分割方案，丙○分得350.07平方公尺，乙○分得
    127.93平方公尺，而庚○○、辛○○及壬○分得260.99平方
    公尺，是丙○少取得12.68 平方公尺，乙○多取得4.01平方
    公尺，庚○○、辛○○及壬○亦多取得8.63平方公尺。茲因
    丙○所分配之面積既較應有部分為少，而乙○及庚○○、辛
    ○○、壬○所分配之面積則較應有部分為多，即應由乙○及
    庚○○、辛○○及壬○以金錢補償丙○。再查系爭土地之公
    告現值為每平方公尺新台幣（下同）7000元，而兩造對於如
    分割後面積不足部分超過10平方公尺，則以土地公告現值加
    計四成（即每平方公尺補償9800元）為補償之標準均不爭執
    （見原法院93年8 月4 日筆錄）；準此，乙○應補償丙○39
    298 元（9800×4.01＝39298）， 庚○○、辛○○及壬○應
    補償丙○84574 元（9800×8.63＝84574）。 至己○○依上
    開分割方案所取得之土地面積，較其應有部分面積尚不足
    0.01平方公尺，而丙○少取得之面積較以乙○及庚○○、辛
    ○○及壬○多取得之面積，亦有些微差距（12.68 － (4.01
    ＋8.63) ＝0.04），惟此應均係計算及測量、製圖上所產生
    之合理誤差，是就此部分不另為補償，附此敘明。
八、綜上所述，本院考量系爭土地之性質、實際使用狀況，避免
    兩造之建物遭受拆除、分割後之土地完整性，及共有人之意
    願等具體情狀，認兩造共有坐落高雄縣燕巢鄉○○段第396
    地號（地目建、面積906.85平方公尺）、第398 地號（地目
    建、面積30.03 平方公尺）、第399 地號（地目建、面積14
    4.57平方公尺）土地依下列方法合併分割：如原審判決附圖
    所示Ａ部分面積1.57平方公尺、Ｂ部分面積67.07 平方公尺
    、Ｃ１部分面積2.48平方公尺、Ｆ部分面積70.81 平方公尺
    、Ｊ１部分面積1.66平方公尺、Ｎ部分面積24.4 4平方公尺
    、Ｏ部分面積57.46 平方公尺、Ｐ部分面積52.25 平方公尺
    、Ｔ部分面積41.31 平方公尺、Ｕ部分面積10.37 平方公尺
    、Ｘ部分面積20.65 平方公尺（合計350.07平方公尺），分
    歸被上訴人丙○所有，如原審判決附圖所示Ｃ２部分面積2.
    47平方公尺、Ｄ部分面積69.31平方公尺、Ｌ部分面積9.44
    平方公尺、Ｍ部分面積16.68 平方公尺、Ｖ部分面積30. 03
    平方公尺（合計127.92平方公尺），分歸被上訴人乙○所有
    ；如原審判決附圖所示Ｅ部分面積13.43 平方公尺、Ｈ部分
    面積74.36 平方公尺、Ｉ部分面積75.42 平方公尺、Ｊ部分
    面積17.06 平方公尺、Ｋ部分面積80.72 平方公尺（合計26
    0.99平方公尺）分歸上訴人庚○○、辛○○及壬○按各自應
    有部分各三分之一之比例保持共有；如原審判決附圖所示Ｇ
    部分面積49.93 平方公尺、Ｑ部分面積108.06平方公尺、Ｒ
    部分面積31.66 平方公尺、Ｓ部分面積28.89 平方公尺（合
    計218.55平方公尺），分歸上訴人己○○所有；如原審判決
    附圖所示Ｙ部分面積51.64 平方公尺、Ｚ部分面積 72.28平
    方公尺（合計面積123.92平方公尺），分歸上訴人丁○○○
    所有。被上訴人乙○應給付被上訴人丙○39298 元。上訴人
    庚○○、辛○○及壬○應給付被上訴人丙○84574 元。被上
    訴人之請求分割為有理由，應予准許，原審判決採此分割方
    法裁判分割，核無不合。上訴意旨指摘原判決不當，求予廢
    棄改判，為無理由，應予駁回。
九、據上論結，本件上訴為無理由，依民事訴訟法第449 條第1
    項、第463 條、第385 條第1 項前段、第78條、第85條第1
    項但書，判決如主文。
中　華　民　國　　94　　年　　1　　月　　13    　　日
                          民事第二庭
                              審判長法  官  簡色嬌
                                    法  官  朱玲瑤
                                    法  官  沈建興
以上正本證明與原本無異。
如對本判決上訴，須於判決送達後20日內向本院提出上訴狀，其
未表明上訴理由者，應於上訴後20日內向本院提出上訴理由書（
均須按他造當事人之人數附繕本）。上訴時應提出委任律師或具
有律師資格之人之委任狀，並依附註條文規定辦理。
                                    書記官  林明威
中　華　民　國　　94　　年　　1　　月　　14    　　日
附註：
民事訴訟法第四百六十六條之一：對於第二審判決上訴，上訴人
應委任律師為訴訟代理人，但上訴人或其法定代理人具有律師資
格者，不在此限。
上訴人之配偶、三親等內之血親、二親等內之姻親，或上訴人為
法人、中央或地方機關時，其所屬專任人員具有律師資格並經法
院認適當者，亦得為第三審訴訟代理人。
第一項但書及第二項情形，應於提起上訴或委任時釋明之。
